臺北高等行政法院判決
                                      100年度訴字第891號
                                   100年9 月29日辯論終結
原      告　邱金福
訴訟代理人　廖學興　律師（兼送達代收人）
            劉致顯　律師
被      告　宜蘭縣政府
代　表　人　林聰賢（縣長）住同上
訴訟代理人  陳財益
          　陳民華
          　嚴偉豪
上列當事人間菸酒管理法事件，原告不服財政部中華民國100 年
3 月31日台財訴字第09900563070 號訴願決定（案號：第099034
37號），提起行政訴訟，本院判決如下：
    主  文
原告之訴駁回。
訴訟費用由原告負擔。
　　事實及理由
一、事實概要：
    原告與訴外人池鑫以「春榮1 號」CTRIL-0623管筏於民國99
    年4 月25日凌晨，在烏石港外海，載運紅豆香菸25,000包、
    黑珍珠特調香菸49,000包及國際金橋長支濾嘴香菸29,500包
    ，合計103,500 包，嗣於同日凌晨3 時55分，經行政院海岸
    巡防署海洋巡防總局第七海巡隊（下稱第七海巡隊）於宜蘭
    縣頭城鎮烏石港外1.6 浬海域查獲原告等有運輸上開私菸行
    為，乃查扣菸品移送被告保管，並以違反菸酒管理法第46條
    第4 項規定移送臺灣宜蘭地方法院檢察署（下稱宜蘭地檢署
    ）偵查，案經宜蘭地檢署檢察官偵查終結以不起訴處分在案
    。嗣被告以原告與池鑫有共同運輸私菸，違反菸酒管理法第
    6 條及第47條規定，乃以99年12月3 日府財菸字第09901745
    21號行政裁處書，處原告新臺幣（下同）4,140,000 元罰鍰
    （下稱原處分）。原告不服，提起訴願，亦遭決定駁回，遂
    向本院提起行政訴訟。
二、本件原告主張：
  (一)原告與友人池鑫於99年4 月24日15時50分駕駛「春榮一號」
    CTRIL-0623管筏自竹安安檢所報關海出海前往龜山島海域釣
    魚，迄99年4 月25日3 時許，在龜山島附近海域發現大批漂
    浮黑色塑膠袋包裝物品。原告判斷該物為他人走私物品，便
    想到其他漁友傳述如拾獲海上走私漂流物交給警察似可獲得
    獎金（按即財政部關政司73年5 月9 日台財關第16348 號令
    ），且擔心如此大批漂流走私物在海面，若其他船隻航經此
    處未發現，恐發生螺槳捲入漂流物致螺槳毀損之情事，將嚴
    重危害船隻航行安全，原告便花費時間先將漂流海上之走私
    品撈起堆放在管筏上（數量龐大未全部撈起），並由池鑫將
    船號及拾獲走私物品之情形通報蘭陽漁業電台，請蘭陽漁業
    電台向烏石港通報「春榮一號」拾獲走私漂流物，即將返港
    等情形。嗣後「春榮一號」引擎發生故障，螺槳無法運轉，
    池鑫再度向蘭陽漁業電台通報船隻引擎故障亟需救援，詎料
    於4 月25日3 時55分許，不見有船來救援，卻見海巡署巡防
    艇到來並登上「春榮一號」檢查，待原告將引擎修復後隨同
    返回烏石港，即將原告以輸入私菸罪名移送法辦。案經宜蘭
    地檢署以99年度偵字第1905號、1908號對原告為不起訴處分
    確定。惟被告卻將原告撿拾私菸之行為逕認「運輸私菸」，
    處原告罰鍰4,140,000 元。
  (二)原告「撿拾私菸」之行為並非菸酒管理法第47條所規範之「
    運輸」行為。
    1.按「一行為同時觸犯刑事法律及違反行政法上義務規定時
      ，由於刑罰與行政罰同屬對不法行為之制裁，而刑罰之懲
      罰作用較強，故依刑事法律處罰，即足資警惕時，實無一
      事二罰再處行政罰之必要。且刑事法律處罰，由法院依法
      定程序為之，較符合正當法律程序，應予優先適用。」，
      為行政罰法第26條之立法理由所明揭，足見行政罰與刑罰
      係「量的區別」；處罰目的在本質上相同，就相同之構成
      要件自應作相同之解釋。次按「運輸毒品罪之所謂『運輸
      』，係指轉運輸送而言，不以自國外輸入國內或自國內輸
      出國外者為限，其在『國內運送』者，亦屬之。至於運輸
      之動機、目的係為己或為他人，運輸之方法為海運、空運
      、陸運或兼而有之，固非所問，但仍以本於運輸意思而搬
      運輸送，即須有此意圖，而為搬運輸送之行為，始成立運
      輸罪；若係為單純持有而零星持送，如無運輸之認識或意
      圖，即不能論以該罪。」，最高法院著有98年台上字第30
      07號判決、95年台上字第5268號判決可稽。次查菸酒管理
      法與毒品危害防制條例對於運輸私菸私酒、劣菸劣酒與毒
      品均在禁止之列，其中運輸劣菸劣酒與運輸毒品之行為均
      處以刑罰，故對運輸之態樣，菸酒管理法應與毒品危害防
      制條例自應作相同之解釋。且依舉重明輕之法理，同為菸
      酒管理法所禁止但情節較輕（僅處行政罰）之運輸私菸行
      為，其「運輸」態樣亦應作相同之解釋，合先敘明。
    2.原告撈起本件走私私菸後，於未被查獲前即已通報蘭陽漁
      業電台，進而使海巡單位知悉，有宜蘭地檢署99年度偵字
      第1905號、第1908號不起訴處分書可按。足證原告將上開
      私菸撈起載返烏石港之目的係將之報官，交給相關單位處
      置，並非要將之搬運輸送至他處。故原告主觀上並非基於
      菸酒管理法第47條運輸私菸之運輸意思而搬運輸送上開私
      菸，至為明顯。蓋原告如係走私菸品，絕無可能主動向漁
      業電台通報讓海巡署前來查緝。
  (三)被告並未證明原告有菸酒管理法第47條運輸私菸之故意或過
    失。
    1.復按「行政機關應依職權調查證據，不受當事人主張之拘
      束，對當事人有利不利事項一律注意。」「違反行政法上
      義務之行為非出於故意或過失者，不予處罰。」行政程序
      法第36條及行政罰法第7 條第1 項分別定有明文。而所稱
      「故意」，係指對於違反行政法上義務之構成要件事實，
      明知並有意使其發生，或預見其發生而其發生並不違背其
      本意而言。其判斷標準，乃行為人之「明知」、「預見」
      等認識範圍，原則上均以「違反行政法上義務之構成要件
      事實」為準。又所謂「過失」，係指對於違反行政法上義
      務之構成要件事實之發生，雖非故意，但按其情節應注意
      、能注意而不注意，或雖預見其能發生而確信其不發生而
      言。其注意程序之判斷標準，原則上以社會通念認係謹慎
      且認真之人為準，但如依法行為人應具備特別知識或能力
      者，則相應地提高其注意標準；至其注意範圍，原則上以
      「違反行政法上義務之構成要件事實」為其範圍，此從相
      關法規明文規定可知，如欠缺相關法規明文規定，則宜從
      「預見可能性」觀察，視該「違反行政法上義務之構成要
      件事實」是否客觀上可得認識而定其應注意範圍。又「行
      政官署對於人民有所處罰，必須確實證明其違法之事實。
      倘不能確實證明違法事實之存在，其處罰即不能認為合法
      。」最高行政法院著有39年判字第2 號判例可稽。準此，
      原告雖有運輸菸品之客觀行為，但行政機關必須證明原告
      主觀上有運輸私菸之故意或過失，否則遽以菸酒管理法第
      47條規定處罰，即不能認為合法。
    2.被告答辯理由稱原告管筏在巡防區雷達密切監控中、所載
      運黑色塑膠袋必非全部有沾濕海水情況且排列整齊，原告
      未通報海巡單位而認原告運輸私菸違法行為明確云云。惟
      查：
      (1)依雷達訊號，僅能得知船舶航行之速度、方位及航跡，
        不可能知悉在船舶上之船員之行為，單憑此點根本無從
        證明原告有運輸私菸之違法行為。
      (2)其次，原告已打算將走私私菸撈起載返烏石港報官處置
        ，則將物品堆置妥當，以策安全，乃理所當然。且貨物
        運送無論合法與否，無論路運海運或空運，不論何種貨
        物，堆置妥當均為基本要求。否則堆置不平或綑紮不牢
        ，管筏重心不穩，對人船均會產生危險。原處分欲以此
        情狀證明原告運輸私菸，邏輯實在不通。
      (3)又塑膠袋係防水材質，自海中撈起堆置後，袋上水滴因
        地心引力由高處滴向下方之塑膠袋或船板等低處，自然
        不會全部沾濕海水，況且原告自海面撈起黑色塑膠袋時
        間長達2 小時多，堆置塑膠袋水跡早已滴落船板而有未
        沾濕之情形，何足為奇？原處分以此作為原告運輸私菸
        之佐證，實為奪理之詞。
      (4)且海巡巡防艇係於原告同船之友人池鑫通報蘭陽漁業電
        台後經過一段時間（20分鐘）才抵達「查獲」原告管筏
        ，此可調閱蘇澳區漁業電台99年4 月25日通報紀錄、第
        七海巡隊值班室電話記錄電話記錄、PP-10010巡防艇前
        往原告管筏查緝之時間點及航跡即可證明。再者，PP-1
        0010巡防艇係在烏石港1.6 海浬處（約2.9632公里）等
        於在烏石港門前「查獲」原告管筏，距龜山島遠矣，倘
        原告之「春榮一號」管筏早被海巡單位監控，巡防艇早
        就在龜山島將原告查獲，豈會等原告到達烏石港門口才
        登船檢查。由此可見巡防艇係接獲蘭陽漁業電台通報才
        自遠處趕赴原告管筏所在處「查獲」，被告所謂「密切
        監控、無處可逃」等語，不過吹噓不實之語，令人不敢
        苟同。
      (5)最末，漁業電台除了每天固定播報漁業氣象，發生擱淺
        、船難，要與出海的家人連絡都可透過漁業電台來連繫
        ，甚至我漁船被遭日本船艦騷擾亦多經漁業電台通報海
        巡署，方得及時獲救，故漁民對漁業電台之信賴與連繫
        遠較其他政府部門為深，曾於99年10月9 日經公視晚間
        新聞（漁業電台傳訊息守護漁民安全）報導。漁民為何
        對漁業電台之信任遠超過對海巡單位之信任，實有其因
        ，海巡單位正應深刻檢討反省，如今被告卻反而怪罪漁
        民不向海巡單位直接通報，簡直豈有此理！況且，本件
        海巡單位係因與原告同船之友人池鑫通報蘭陽漁業電台
        而間接得知原告拾獲走私物品之情形而前來「查獲」，
        可謂撿了便宜又賣乖。
      (6)綜上，被告所謂之證明有上開邏輯不通、強詞奪理、與
        事實及證據不符之謬誤，皆為無據臆測強加入罪之詞，
        概無從證明原告有菸酒管理法第47條運輸私菸之故意或
        過失。
  (四)訴願機關駁回訴願，認定原告有運輸私菸之理由，亦屬無據
    。訴願機關以：何以原告未於發現私菸時即通報蘭陽漁業電
    台或海巡單位，卻於海巡艇登檢（凌晨3 時55分）「春榮1
    號」前不久（凌晨3 時35分）由池鑫通知蘭陽漁業電台，況
    池鑫又於99年8 月19日以「聯發2 號」船伐於龜山島附近海
    域載運私菸一批經第七海巡隊查獲，難謂原告與池鑫無共同
    運輸私菸意圖云云。惟查：
    1.海巡署PP-10010巡防艇速度可達30節（時速55.56 公里）
      ，原告之「春榮一號」管筏，速度最多10節，而原告「春
      榮一號」被攔檢時，引擎已經故障無法動彈，池鑫通報蘭
      陽漁業電台（此為第2 次通報）後20分鐘，巡防艇才到達
      「春榮一號」位置。查巡防艇全速航行20分鐘距離已可達
      18.52 公里，幾乎是龜山島與烏石港距離（10公里）之2
      倍，池鑫第2 次通報蘭陽漁業電台時，根本不可能發現巡
      防艇（如係發現巡防艇才通報，巡防艇不可能於20分鐘後
      才到達），可以證明池鑫並非因無法逃走才通報蘭陽漁業
      電台。
    2.再者，原告與池鑫於發現巡防艇後並未將拾得之私菸丟棄
      之情狀，亦可證原告心中坦然無懼，並非運輸私菸。
    3.池鑫雖於99年8 月19日以「聯發2 號」船筏於龜山島附近
      海域載運私菸一批經第七海巡隊查獲，但池鑫所涉另案既
      發生在本件之後，被查獲之人亦非原告，與本件毫無關聯
      ，訴願機關以發生在後之他人行為作為原告先前有與他人
      共同運輸私菸之佐證，推論明顯違背論理與經驗法則，實
      屬強詞奪理。
  (四)綜上所述，原告並無菸酒管理法第47條之運輸私菸行為，被
    告及訴願機關亦無從證明原告有菸酒管理法第47條之運輸私
    菸行為之故意，竟遽以菸酒管理法第47條規定裁處原告鉅額
    罰鍰，原處分及訴願決定均有違誤之處，為此，原告依據行
    政訴訟法第4 條第1 項規定，提起本件撤銷訴訟，並聲明求
    為判決：訴願決定及原處分均撤銷。訴訟費用由被告負擔。
三、被告則以：
  (一)本件原告與訴外人池鑫以「春榮1 號」CTRIL-0623管筏於99
    年4 月25日凌晨在烏石港外海接駁載運紅豆香菸25,000包、
    黑珍珠特調香菸49,000包及國際金橋長支濾嘴香菸29,500包
    ，合計103,500 包（現值4,140,000 元），嗣於同日凌晨3
    時55分經第七海巡隊於宜蘭縣頭城鎮烏石港外1.6 浬海域查
    獲原告有運輸上開私菸行為，乃查扣菸品移送被告保管，並
    以違反菸酒管理法第46條第4 項規定移送宜蘭地檢署偵查，
    案經宜蘭地檢署檢察官偵查終結，以無積極證據顯示上開私
    菸，由原告親自於我國領海外載運走私菸品進入我國領海為
    由，為不起訴處分在案；據宜蘭地檢署檢察官不起訴處分書
    略以，訊據原告、池鑫及林洪仁固均坦承駕駛「春榮1 號」
    及「弘福順號」載運前揭菸品遭查獲之事實，惟堅決否認有
    何輸入私菸犯行等語及第七海巡隊製作刑事案件移送書略以
    ，原告及池鑫等所辯與事實不符，該管筏均在巡防區雷達密
    切監控中，再查所載運黑色塑膠袋包私菸並非全部有沾濕海
    水情況，且堆置排列整齊，核該管筏係發現本隊PP-10010巡
    防艇前往查緝，明知無處可逃，為避重就輕，故向蘭陽海岸
    電台報告拾獲香菸，俾順利卸責等語，被告核認原告與池鑫
    有利用漁船共同運輸私菸之行為，違反菸酒管理法第6 條及
    第47條規定，乃依作業要點第45點第1 項第5 款及第46點第
    1 項規定，於99年12月3 日以原處分，按查獲物現值4,140,
    000 元裁處1 倍之罰鍰4,140,000 元。
  (二)查原告於第七海巡隊製作訪談（調查）筆錄訴稱略以，我與
    船長（池鑫）兩人用徒手方式大約花2 個多小時將香菸撈起
    來，數量不大清楚，大約200 箱左右，並未全數撈起。先從
    龜山島東方開始撈，逐漸向西撈拾等語；又據宜蘭地檢署檢
    察官不起訴處分書略以，訊據原告、池鑫及林洪仁固均坦承
    駕駛「春榮1 號」及「弘福順號」載運前揭菸品遭查獲之事
    實，惟堅決否認有何輸入私菸犯行等語。按「依菸酒管理法
    第47條規定：「販賣、運輸、轉讓或意圖販賣而陳列私菸、
    私酒者，處新臺幣5 萬元以上50萬元以下罰鍰。……」。其
    中「運輸」乙詞，就文義而言，應係指在國內各地運輸或自
    國內輸出或自國外輸入等情形，而該法條並未明文限定運輸
    之用途，是倘有前開事實，應即有該法條之適用……。」業
    經財政部96年7 月25日台財庫字第09600294510 號函示在案
    ，是以，原告與池鑫利用管筏共同運輸私菸之行為，自堪確
    定，且運輸私菸行為有菸酒管理法第47條之適用，此有卷附
    第七海巡隊詢問原告及池鑫訪談（調查）筆錄、刑事案件移
    送書及宜蘭地檢署檢察官不起訴處分書（99年度偵字第1905
    號、第1908號）影本可稽。
  (三)第查；原告於第七海巡隊製作之訪談（調查）筆錄訴稱略以
    ，99年4 月24日15點50分搭乘春榮1 號隨船長池鑫一同出海
    釣魚未收取僱用費，漁獲共享，僅2 支釣桿釣魚，但都沒釣
    到魚，99年4 月25日大約凌晨1 點左右在龜山島東方十幾公
    尺左右之海面與弘福順號釣魚時，共同發現上開私菸，當時
    並未發現有漁船從旁經過，於同日凌晨3 點35分拾取完香菸
    後，由船長池鑫通知蘭陽漁業電台等語，又原告於100 年5
    月30日行政訴訟起訴狀理由訴稱雷達訊號，僅能得知船舶航
    行之速度、方位及航跡，不可能知悉在船舶上之船員行為，
    而拾獲私菸堆置排列整齊乃怕管筏重心不穩，對人船均有危
    險及所載私菸之黑色塑膠袋係防水材質，自海中撈起堆置後
    ，袋上水滴因地心引力由高處滴向下方之塑膠袋或船板等低
    處，且撈起時間長達2 小時多，堆置塑膠袋水早已滴落船皮
    等語。惟查，原告於筆錄中稱僱用費來自於漁獲，但春榮1
    號管筏被查獲違法時並無漁獲卻堆置數量龐大私菸，於情不
    合；再者，縱上開私菸由海上拾起，尚非不是其他船隻海上
    丟包再由春榮1 號接駁運輸以逃避查緝，據此，原告與池鑫
    運輸私菸謀取不法利益意圖甚明，又原告與池鑫未於發現上
    開私菸時（99年4 月25日大約凌晨1 點左右），即刻通報蘭
    陽漁業電台或該管海巡單位，卻擇海巡艇登檢（同日凌晨3
    點55分）「春榮1 號」前不久（即凌晨3 點35分）由船長池
    鑫通知蘭陽漁業電台，又第七海巡隊製作刑事案件移送書內
    容略以，該管筏均在巡防區雷達密切監控中（見雷達發現暨
    查緝回放紀錄資料），再查所載運黑色塑膠袋包私菸並非全
    部有沾濕海水情況（見香菸清點簽認單），且堆置排列整齊
    ，核該管筏係發現本隊PP-10010巡防艇前往查緝，明知無處
    可逃，為避重就輕，故向蘭陽漁業電台報告拾獲香菸，俾順
    利卸責，是以，原告訴稱池鑫並非因無法逃走才通報顯為卸
    責之詞，況池鑫於本案前曾犯有菸酒管理法前科，於99年8
    月19日又以「聯發2 號」船伐於龜山島附近海域載運私菸一
    批，亦經第七海巡隊查獲，違反菸酒管理法第47條規定在案
    ；基此，難謂原告與池鑫並無共同運輸上開私菸之意圖，此
    有卷附第七海巡隊製作之訪談（調查）筆錄、刑事案件移送
    書、香菸清點簽認單、雷達發現暨查緝回放紀錄資料、被告
    府財菸字第1000017688號行政裁處書影本可稽。
  (四)末查：原告與池鑫利用管筏共同運輸私菸同時觸犯菸酒管理
    法刑事法律及行政法上義務規定，其觸犯菸酒管理法刑事法
    律經宜蘭地檢署檢察官不起訴處分，按行政罰法第26規定，
    得依違反菸酒管理法第47條規定裁處之；據宜蘭地檢署檢察
    官不起訴處分書略以，原告及池鑫見海面漂浮黑色垃圾袋包
    裝物品而知悉係走私物品等語。原告明知係來路不明之未經
    許可輸入的私菸，而與池鑫利用管筏共同運輸，違反菸酒管
    理法之行為出於故意，按行政罰法第14條第1 項規定，故意
    共同實施違反菸酒管理法行政法，依其行為情節之輕重，分
    別處罰之。故被告就原告共同運輸私菸行為依行政罰法第14
    條第1 項、第26條及菸酒管理法第6 條、第47條規定處4,14
    0,000 元罰鍰，核無不合。本件私菸經由非法途徑運輸與未
    良好場所存放，品質易受潮變，有危害國民健康之虞，本件
    查獲數量達103,500 包，顯見原告應受責難程度及所生影響
    實難謂不重大。
  (五)綜上論述，原處分及訴願決定並無違誤等語，資為抗辯。並
    聲明求為判決駁回原告之訴、訴訟費用由原告負擔。
四、上開事實概要欄所述之事實，除後列之爭點事項外，其餘為
    兩造所不爭執，並有原處分書、第七海巡隊99年4 月25日訪
    談（調查）筆錄、第七海巡隊99年4 月25日洋局七偵字第09
    90071169號刑事案件移送書、第七海巡隊99年4 月25日洋局
    七偵字第0990071169-1號查獲走私案件移送書、扣押物品目
    錄表、被告99年4 月29日違法嫌疑菸酒案件現場處理紀錄表
    、被告99年4 月30日府財菸字第0990061276號函、臺北市政
    府99年5 月19日府財菸字第09901593900 號函、金元滿國際
    開發有限公司99年5 月13日99滿字第990513號函、被告99年
    4 月30日府財菸字第0990061275號函、被告99年5 月3 日府
    財菸字第0990061734號函、被告99年5 月3 日府財菸字第09
    90061921號函、被告99年7 月8 日府財菸字第0990093612B
    號函、宜蘭地檢署檢察官99年度偵字第1905 號 、第1908號
    不起訴處分書、第七海巡隊香菸清點簽認單、北部地區巡防
    局第一巡防區0424日順永年漁船走私未稅香菸各階段處理及
    雷達回放情形、案情摘要暨航跡示意圖、照片、財政部關政
    司73年5 月9 日台財關字第16348 號令、蘇澳區漁會漁業通
    訊電台簡介資料及相關報導等件分別附原處分卷、訴願卷及
    本院卷可稽，為可確認之事實。
五、歸納兩造上述之主張，本件爭執之重點在於：原告有無運輸
    私菸之行為? 原告有無故意或過失? 被告以原告與池鑫有共
    同運輸私菸，違反菸酒管理法第6 條及第47條規定，裁處原
    告4,140,000 元罰鍰，是否適法?本院判斷如下：
  (一)按「本法所稱私菸、私酒，指未經許可產製或輸入之菸酒。
    」、「販賣、運輸、轉讓或意圖販賣而陳列私菸、私酒者，
    處新臺幣5 萬元以上50萬元以下罰鍰。但查獲物查獲時現值
    超過新臺幣50萬元者，處查獲物查獲時現值1 倍以上5 倍以
    下罰鍰。」及「依本法查獲之私菸、私酒、劣菸、劣酒與供
    產製私菸、私酒之原料、器具及酒類容器，沒收或沒入之。
    」分別為菸酒管理法第6 條、第47條及第58條所明定。次按
    「依本法……第47條……規定裁罰之案件，第1 次查獲者，
    處以現值1 倍罰鍰……。」及「前點所稱『現值』，係指查
    獲時，該項違規菸酒當地同時期之市場價格，其原則上應不
    低於有關該菸酒產製及銷售之各種成本及費用（含應負擔之
    各種稅費）。」為菸酒查緝及檢舉案件處理作業要點第45點
    第1 項第5 款及第46點第1 項所規定。
  (二)再按「依菸酒管理法第47條規定：『販賣、運輸、轉讓或意
    圖販賣而陳列私菸、私酒者，處新臺幣5 萬元以上50萬元以
    下罰鍰。……』。其中「運輸」乙詞，就文義而言，應係指
    在國內各地運輸或自國內輸出或自國外輸入等情形，而該法
    條並未明文限定運輸之用途，是倘有前開事實，應即有該法
    條之適用……。」業經財政部96年7 月25日台財庫字第0960
    0294510 號函釋在案，核該函釋，乃財政部基於主管機關權
    責，就菸酒管理法第47條規定「運輸」定義所為之函示，核
    與法律規定意旨無違；被告辦理相關案件，自得援用之。
  (三)查原告與訴外人池鑫以春榮1 號CTRIL-0623管筏於99年4 月
    25日凌晨，在烏石港外海，載運紅豆香菸25,000包、黑珍珠
    特調香煙49,000包、國際金橋長支濾嘴香煙29,500包，合計
    103,500 包（現值4,140,000 元）等未經許可輸入之私菸，
    迨99年4 月25日凌晨3 時55分許，在宜蘭縣頭城鎮烏石港外
    1. 6浬海域，為第七海巡隊查獲上開私菸及扣留菸品等事實
    ，有訪談（調查）筆錄、宜蘭縣政府違法嫌疑菸酒案件現場
    處理紀錄表及照片等件在卷可稽( 見本院卷第36-46 、52、
    106-107 頁) 。該菸品經被告取樣送鑑識查屬私菸( 見本院
    卷第54-66 頁) 。又春榮1 號自宜蘭縣龜山島東方10公尺，
    載運上開未經許可輸入之私菸，至宜蘭縣頭城鎮烏石港外1.
    6 浬處，直線距離約6.68浬(12371.36 公尺) ，業經本院依
    職權函詢行政院海岸巡防署海洋巡防總局第七海巡隊查明屬
    實，有該隊100 年9 月8 日洋局七偵字第1000072351函附卷
    可按( 見本院卷第156 頁) ，則被告以原告與池鑫共同運輸
    私菸違法事證明確，依菸酒管理法第6 條及第47條規定、作
    業要點第45點第1 項第5 款及第46點第1 項規定，以原處分
    ，按查獲物現值4,140,000 元裁處1 倍之罰鍰4,140,000 元
    ，於法尚無不合。
  (四)原告雖主張「撿拾私菸」之行為並非菸酒管理法第47條所規
    範之「運輸」行為。原告想到其他漁友傳述如拾獲海上走私
    漂流物交給警察似可獲得獎金，且擔心如此大批漂流走私物
    在海面，若其他船隻航經此處未發現，恐發生螺槳捲入漂流
    物致螺槳毀損之情事，嚴重危害船隻航行安全，原告便花費
    時間先將漂流海上之走私品撈起堆放在管筏上（數量龐大未
    全部撈起），並由池鑫將船號及拾獲走私物品之情形通報蘭
    陽漁業電台，請蘭陽漁業電台向烏石港通報「春榮一號」拾
    獲走私漂流物，即將返港等情形云云。惟查:
    1.原告於宜蘭地檢署檢察官偵訊時供稱: 「( 問: 今日凌晨
      海巡隊在春榮一號CTRLL-0623漁船查獲之黑色塑膠袋包裝
      私煙207 箱何來?)我在龜山島龜首外撿拾到的，我與池鑫
      一起撿拾的，撿拾的過程池鑫有叫林洪仁駕駛的船筏來撿
      拾，林洪仁過來之後就在我與池鑫周圍撿拾，撿拾了2 個
      多小時，是池鑫釣魚時先看到有香煙再跟我說的，是池鑫
      說要撿拾起來回來交差的，( 改稱) 一開始不是要交差，
      是要搬運回去賣，所得可以一人分一半，後來池鑫決定要
      通報，我與林洪仁均同意通報，最後是由池鑫打電話通報
      」等語，有宜蘭地檢署99年度偵字第1905號訊問筆錄在卷
      可稽( 見本院卷第168-169 頁) ，可知，原告將系爭私菸
      搬至春榮一號管筏之動機先稱是訴外人池鑫要回來交差，
      後改稱要出售牟利，二人再平分所得，前後雖有不一，惟
      均非交給警察領取獎金，亦非擔心其他船隻航行安全，而
      是貪圖一己之私利。
    2.再查，本院依職權函詢漁業電台蘭陽台春榮一號於99年4
      月25日凌晨之通話紀錄及內容，僅有凌晨3 時38分1 筆通
      話紀錄，通話內容為「該船( 指春榮) 表示在海上撿到數
      量不詳香菸( 整箱) 」等情，有蘇澳區漁會100 年8 月11
      日宜蘇漁台字第1000000123號函附該會漁業通訊電台工作
      紀錄在卷可稽( 見本院卷第119-120 頁) ，足見，春榮1
      號僅有於99年4 月25日凌晨3 時38分通報蘭陽漁業電台1
      次。而春榮一號管筏駛入龜山島盲區之時間為99年4 月25
      日凌晨0 時55分，駛出龜山島盲區之時間為99年4 月25日
      凌晨2 時29分，業據證人即雷達操作手羅漢輿於檢察官偵
      訊時證述在卷，並有北部地區巡防局第一巡防區勤務統合
      中心電話紀錄表可參，業經本院依職權調閱宜蘭地檢署99
      年度偵字第1905、1908號案卷查明屬實，並有不起訴處分
      書乙件附卷可按( 見本院卷第69頁) 。可見，春榮一號自
      99年4 月25日凌晨0 時55分駛入龜山島盲區後，發現系爭
      私菸，至99年4 月25日凌晨2 時29分，載運系爭私菸，駛
      出龜山島盲區，均未通報蘭陽漁業電台發現系爭私菸。以
      春榮1 號通報漁業電台蘭陽台之時間為99年4 月25日凌晨
      3 點38分觀之，距離原告凌晨1 時許，發現系爭私菸的時
      間，已有2 個多小時，顯非原告所主張在拾獲私菸時就通
      報。原告於第七海巡隊調時供稱: 「( 問: 你何時何地發
      現香菸? 通報何人? 作何處置?)於4 月25日大約凌晨1 點
      左右在龜山島東方10幾公尺左右的海面上與弘福順號釣魚
      的時候共同發現香菸的，當時並未發現有漁船從旁邊經過
      ，於凌晨3 點35分撿完香菸後由船長池鑫通知漁業電台蘭
      陽台的」等語，有調查筆錄在卷可按( 見本院卷第37頁)
      。果若原告有意通報相關單位在海上發現私菸，當即時通
      報相關單位，並請相關單位至現場處理，何以原告未於4
      月25日凌晨1 時許發現時立即通報? 卻遲至當日凌晨3 時
      38分始通報蘭陽漁業電台，前後相隔2 小時之久? 又自行
      搬運系爭私菸至春榮一號駛離龜山島盲區後始行通報? 未
      見原告作合理說明，顯有可議之處。
    3.本院質之原告何時何地發現香菸? 如何處理? 這些香菸有
      影響到航線嗎? 你們可以不用撈，就把船開到別的地方去
      ，也不會影響航線？你們可以把船倒退駛到別的地方去，
      也不會影響航線？原告答稱: 「我是在龜山島東方發現的
      ，99年4 月25日凌晨兩點多，發現後就撈起來，因為它就
      漂在船的旁邊，那時我們正在那邊釣魚，那天沒有釣到魚
      。我們用空手去撈。本來是亂七八糟的，但數量太多了，
      所以把它排一排。因為駕船時都會有漂流物，會使引擎壞
      掉，影響航線，所以就撈起來。我不曉得這些香菸有沒有
      影響航線。當時看到的時候會影響航線，數量這麼多，把
      它撈起來。那時沒有想那麼多，在那邊釣魚。」等語( 見
      本院卷第136 頁筆錄) ，足見，原告就系爭私菸有無影響
      航線，並不知情，更可以倒退或其他方式駛離該海域，不
      致影響春榮一號之航行，至其他船隻航行安全部分，原告
      亦可以當場通報海巡署等相關單位前往處理，毋須自行搬
      運系爭私菸。則原告不確認系爭私菸是否影響航線，未駛
      離該海域，亦未當場通報海巡署等相關單位前往處理，而
      逕自搬運系爭私菸至春榮一號管筏，再駛離該海域，顯有
      將系爭私菸據為己有之意圖甚明。是原告主張拾獲海上走
      私漂流物交給警察似可獲得獎金，且擔心嚴重危害船隻航
      行安全，便花費時間先將漂流海上之走私品撈起堆放在管
      筏上云云( 見起訴狀第1- 2 頁 附本院卷第6-7 頁) ，均
      不實在，自不足採。
    4.次查，訴外人池鑫於第七海巡隊調查時供稱: 「( 問: 你
      何時何地發現香菸? 通報何人? 作何處置?)於4 月25日大
      約凌晨1 點左右在龜山島東方10幾公尺左右的海面上與弘
      福順號釣魚的時候共同發現香菸的，當時並未發現有漁船
      從旁邊經過，於凌晨3 點35分撿完香菸後通知漁業電台蘭
      陽台，我發現香菸準備進烏石港；另告知本船舷外機故障
       (操縱桿螺絲掉落一顆難以操控) 請海巡署派船前來協助
      」等語( 見本院卷第41頁) 。依池鑫上開供詞可知，其於
      4 月25日凌晨3 點35分通報漁業電台蘭陽台，亦有因春榮
      一號舷外機故障( 操縱桿螺絲掉落一顆難以操控) ，需海
      巡署派員協助之故。本院為釐清春榮一號究係因發現系爭
      私菸通報蘭陽漁業電台，還是因故障始通報蘭陽漁業電台
      ? 請證人池鑫到庭證稱: 「( 問: 原告發現漂流物為何不
      通報電台或海巡單位?)我們撿一撿要駛回烏石港時有聯絡
      電台，是我打的，我說船上有撿到菸，要駛去烏石港，開
      到一半時船壞掉，再通報請他們通知海巡隊來把我們拖回
      去。( 問: 你們自己會修理嗎？) 小毛病會修，這次是小
      毛病，修了之後可以開的慢慢的。( 問: 那為何還要海巡
      隊來拖？) 我們聯絡以後等海巡隊來的時候就修理好了。
       (問: 香菸搬到船上後，做什麼事? 通報? 駛回漁港? 其
      他?)搬上來後就要駛回烏石港，通報電台。( 問: 請問原
      告通報蘭陽漁業電台內容? 何時通報?)我打了三次給電台
      ，第一、二次都說有撿到菸，第三次是說船壞掉。到海巡
      隊來的時候海上還有菸。( 問: 是不是船壞掉的問題很大
      ，才會打給海巡隊?)引擎都停了，不會動。( 問: 何時發
      現船舷外機故障?)撿到以後要開回烏石港發現的。( 問:
      開多遠？) 大概15分鐘。」等語( 見本院卷第142-144 頁
      筆錄) 。依上開證詞可知，池鑫共通報漁業電台蘭陽台3
      次，前2 次是說有撿到菸，第3 次是說船壞掉。惟查，春
      榮一號僅於99年4 月25日凌晨3 時38分許，通報蘭陽漁業
      電台1 次，原告於第七海巡隊調時供稱「於凌晨3 點35分
      撿完香菸後由船長池鑫通知漁業電台蘭陽台的」等語( 見
      本院卷第37頁) ，已如前述。參以證人池鑫證稱係撿完菸
      要駛回烏石港，開到一半時船壞掉，大概15分鐘，引擎都
      停了，不會動等情。本院質之原告何時通報漁業電台蘭陽
      及通報之內容? 答稱: 「是池鑫通報的，他說左邊引擎有
      故障，有撿到香菸。( 問: 所以引擎有故障還是可以開？
      ) 有修理，然後再開。( 問: 你們是因為引擎故障才通報
      的，還是因為撿到香菸才通報？) 都有。」等語( 見本院
      卷第138 頁筆錄) 。綜合以上春榮一號通報漁業電台蘭陽
      台之時間、原因及經過研判，應係春榮一號於搬運系爭私
      菸完畢，航行15分鐘後，發現船隻引擎完全不會動，故障
      情形嚴重，始通知蘭陽漁業電台轉請海巡署派船協助，縱
      令春榮一號同時通報發現系爭私菸，應係明知海巡署前來
      協助後，無處可逃，即原告亦自承春榮一號被攔撿時，引
      擎已經故障無法動彈( 見起訴狀第6 頁第1-2 行附本院卷
      第11頁) ，而為避重就輕，俾順利卸責，尚難認春榮一號
      係主動通報發現系爭私菸。況春榮一號自龜山島東方10幾
      公尺左右的海面上搬運系爭私菸完畢後，朝烏石港海域方
      向航行15分鐘，再行通報，已有相當距離，原告有運輸系
      爭私菸之行為甚為明確。
    5.再查，春榮一號所載運黑色塑膠袋包私菸並非全部有沾濕
      海水情況，且堆置排列整齊，有香菸清點簽認單及照片在
      卷可按( 見本院卷第84、106-107 頁），顯係刻意安排，
      以利船隻航行所為，核與撿拾隨意擺放之情形，尚屬有間
      。是故，原告主張將私菸撈起載返烏石港之目的係報官交
      給相關單位處置，並非要將之搬運輸送至他處。主觀上並
      非基於菸酒管理法第47條運輸私菸之運輸意思而搬運輸送
      上開私菸。蓋原告如係走私菸品，絕無可能主動向漁業電
      台通報讓海巡署前來查緝云云，並無可採。
  (四)原告雖主張巡防艇係接獲蘭陽漁業電台通報才自遠處趕赴原
    告管筏所在處「查獲」，被告所辯「密切監控、無處可逃」
    等語不實云云。惟查，第七巡隊於99年4 月25日凌晨1 時52
    分接獲第一巡防區巡防官陳建報通報: 雷情可疑目標位置N2
    4-50、E121-57 約龜山島龜首近岸海域，有3 艘船隻併靠，
    研判為接駁私貨，請派艇前往查緝。處理情形: 立即報告副
    隊長上述案情，指示線上pp-10010艇前往查緝。pp-10010艇
    於99年4 月25日凌晨2 時40分接獲通報後立即前往通報地點
    搜尋( 於0335時及0338時分別接獲勤指轉蘭陽漁業電台通知
    弘福順號及春榮一號舢舨分別電告於海上拾獲私煙1 批)等
    情，有第七巡隊值班室電話紀錄及查緝報告在卷可按。足見
    ，春榮一號均在巡防區雷達密切監控中（見雷達發現暨查緝
    回放紀錄資料），且pp-10010艇於99年4 月25日凌晨2 時40
    分接獲通報前往通報地點搜尋後，始於凌晨3 時35分及38分
    許，分別接獲勤指轉蘭陽漁業電台通知。故原告此部分之主
    張，亦無可採。
  (五)原告另主張被告並未證明原告有菸酒管理法第47條運輸私菸
    之故意或過失云云。惟按「違反行政法上義務之行為非出於
    故意或過失者，不予處罰。」行政罰法第7 條第1 項有明文
    規定。準此，對違反行政法規範之違章行為，以具有故意、
    過失之責任條件為必要。經查，原告於第七海巡隊調查時供
    稱: ( 問: 你如何在兩個多小時之內徒手將香菸撈起?)因為
    當時有打開紅色閃光燈另我跟船長還各持1 支手電筒所以還
    可以看得到香菸」等語( 見本院卷第38頁) 。另於宜蘭地檢
    署檢察官偵訊時供稱: 「( 問: 今日凌晨海巡隊在春榮一號
    CTRLL-0623漁船查獲之黑色塑膠袋包裝私煙207 箱何來?)我
    在龜山島龜首外撿拾到的，我與池鑫一起撿拾的，撿拾的過
    程池鑫有叫林洪仁駕駛的船筏來撿拾，林洪仁過來之後就在
    我與池鑫周圍撿拾，撿拾了2 個多小時，是池鑫釣魚時先看
    到有香煙再跟我說的，是池鑫說要撿拾起來回來交差的，(
    改稱) 一開始不是要交差，是要搬運回去賣，所得可以一人
    分一半，後來池鑫決定要通報，我與林洪仁均同意通報，最
    後是由池鑫打電話通報」等語，有宜蘭地檢署99年度偵字第
    1905號案件訊問筆錄在卷可稽( 見本院卷第169 頁) ，足見
    ，原告明知其所搬運之物品是系爭私菸，且要出售牟利，與
    池鑫二人平分所得。參以原告於本院審理時陳稱: 「當時我
    們撿到一半說不要了，要去報，本來是要賣，但數量太多，
    後來才說要通報。」等語( 見本院卷第139 頁筆錄) ，益證
    ，原告搬運系爭私菸係為出售矣利。原告雖於本院審理時改
    稱進港時才知道是香菸，香菸搬到船上後先通報蘭陽台打電
    話給巡防隊，我們就去找巡防隊，找了大概20分鐘找到巡防
    隊云云。惟查，原告既已先通報蘭陽漁業電台發現系爭私菸
    ，當不致進港時才知道系爭私菸。又本院依職權函詢蘭陽漁
    業電台於99年4 月25日凌晨3 時38分有無告知春榮一號海巡
    隊所在位置，覆稱: 「經查當班同仁並無告知」等語，有蘇
    澳區漁會100 年9 月2 日宜蘇漁台字第1000000124號函附卷
    可按( 見本院卷第160 頁) ，故蘭陽漁業電台並未告知春榮
    一號海巡隊所在位置，原告自無從依電台指示找尋巡防隊。
    原告此部分之主張，顯係臨訟杜撰，委無可採。從而，原告
    明知係來路不明之未經許可輸入的私菸，而與池鑫利用管筏
    共同運輸，仍自烏石港外海載運駛向烏石港海域，其有違反
    菸酒管理法之故意，要堪認定。
六、末查，宜蘭地檢署檢察官99年度偵字第1905 號 、第1908號
    不起訴處分書係以原告並未自我國領海外載運扣案菸品進入
    領海，更未查獲扣案菸品來源之載運船隻，則該船舶上之人
    是否已有輸入私菸之行為，尚屬不能證明；縱認該當輸入之
    犯行，亦無任何證據足以顯示原告與該人間，有何聯繫以接
    洽相關接駁地點，是亦無從認定原告與該來源船隻之人間，
    有何犯意聯絡或行為分擔，自無論以共同正犯之餘地。此外
    ，復查無其他積極證據，足認原告有何報告意旨所指罪嫌，
    應認其等違反菸酒管理法第46條第4 項之輸入私菸罪嫌不足
    為由，而為不起訴處分。此與原告有無本件違反菸酒管理法
    第47條規定之違規行為，係屬不同之法律規定及構成要件，
    不容混為一談。況該不起訴處分書亦載明「惟菸酒管理法第
    47條規範『運輸』私菸之行為，並定有罰鍰規定，且於同法
    第58條規定查獲私菸沒收或沒入，故本件另應由縣市主管機
    關即宜蘭縣政府審究運輸私菸人員之行政責任及處理扣案菸
    品之沒入，附此敘明。」等語( 見本院卷第70頁) ，故上開
    不起訴處分書尚難據為有利於原告之認定。
七、綜上，原告所訴各節，均非可採，原處分認事用法核無違誤
    ，訴願決定遞予維持，亦無不合，原告徒執前詞，訴請撤銷
    原處分及訴願決定，為無理由，應予駁回。
八、本件事證已臻明確，兩造其餘主張陳述，於判決結果不生影
    響，無庸一一論列，併予敘明。
據上論結，本件原告之訴為無理由，爰依行政訴訟法第98條第1
項前段，判決如主文。
中　　華　　民　　國　　100 　年     10     月　 13    日
                      臺北高等行政法院第七庭
                                審判長法  官  黃秋鴻
                                      法  官  陳心弘
                                      法  官　林惠瑜
上為正本係照原本作成。
如不服本判決，應於送達後20日內，向本院提出上訴狀並表明上
訴理由，如於本判決宣示後送達前提起上訴者，應於判決送達後
20日內補提上訴理由書（須按他造人數附繕本）。
中　　華　　民　　國　　100 　年     10     月　 13    日
                                      書記官  劉道文